臺灣高等法院臺南分院民事判決
111年度上字第86號
上  訴  人  益成工業股份有限公司

法定代理人  鄭秀琴  
訴訟代理人  朱日銓律師
            汪懿玥律師
被上訴人    郭泰志  
訴訟代理人  蔡宜均律師
            蘇清水律師
            黃聖珮律師
            黃郁庭律師
上列當事人間請求確認委任關係存在事件，上訴人對於中華民國
111年1月19日臺灣臺南地方法院第一審判決(110年度訴更一字第
4號)提起上訴，本院於111年6月2日言詞辯論終結，判決如下：
    主  文
上訴駁回。
第二審訴訟費用由上訴人負擔。
    事實及理由
一、本件被上訴人主張：伊自民國(下同)84年5月31日起擔任上
    訴人之總經理。108年6月30日股東會開會時，由股東郭信甫
    提案，以臨時動議提出解任伊總經理職務之議案，因股東出
    席未過半，而做成假決議，復於108年7月29日再行召集股東
    會就假決議事項表決通過。依公司法第29條第1項第3款及第
    202條規定，解任經理人專屬董事會決議事項，股東會決議
    自無拘束董事會之效力，但上訴人未召開董事會決議解任伊
    總經理職務，故兩造間總經理委任關係仍存在。爰依公司法
    第29條第1項第3款、第202條規定，提起本件訴訟，請求確
    認伊與上訴人間總經理委任關係存在。（原審判決確認兩造
    間總經理之委任關係存在，上訴人聲明不服，提起上訴）。
    並答辯聲明：上訴駁回。
二、上訴人則以：伊完全依法經由「股東會決議」解任被上訴人
    總經理職務，倘被上訴人不服，自得依公司法第189條之規
    定，訴請撤銷該次股東會決議之訴，惟被上訴人並未為之，
    故該次股東會之決議業已確定，被上訴人自無法訴請確認總
    經理之委任關係存在。且解任經理人雖章程依公司法第29條
    規定，應由董事會行之，惟股東會係公司最高意思機關，而
    公司與經理人間係委任關係，隨時得終止，是股東會自得決
    議解任經理人之職務，董事會亦必須依股東會之決議執行，
    故本件以股東會解任被上訴人總經理之決議事項，並無悖法
    令及章程云云，資為抗辯。並上訴聲明：㈠原判決廢棄。㈡被
    上訴人在第一審之訴駁回。
三、兩造不爭執事項:
  ㈠依108年間經濟部登記資料，上訴人已發行1萬5000股，股東
    為郭泰明（3900股）、被上訴人（1300股）、劉素芬（2200
    股）、郭怡芳（1800股）、郭信甫（1800股）、郭曜彰（20
    00股）、郭爵華（2000股）。
  ㈡上訴人之董事長為郭泰明，董事為被上訴人、劉素芬。被上
    訴人自84年5月31日起擔任上訴人之總經理。
  ㈢上訴人之公司章程如原審108年度訴字第1425號卷第235至243
    頁所示。
  ㈣上訴人於108年5月30日召開董事會，全體董事均有出席，並
    於會中決議於108年6月30日召開108年度股東常會。
  ㈤上訴人於108年6月6日，寄發108年度股東常會召集通知書予
    各股東，被上訴人、劉素芬、郭曜彰、郭爵華於同年月10日
    收受。被上訴人於108年6月25日寄發台南○○郵局第00號存證
    信函予上訴人，表示其因臨時有事，須親自處理，其與家族
    不克前往，請董事長重開董事會，另定股東會之期日。
  ㈥上訴人於108年6月30日召開股東常會，出席股東為郭泰明（
    並受郭怡芳委託）、郭信甫，出席股東股數合計7500股，為
    已發行股份總數的2分之1。郭信甫於該次會議以臨時動議提
    出解任被上訴人總經理職務之議案，經全體出席股東表決同
    意而作成假決議，並定於108年7月29日再行召集股東會。
  ㈦上訴人於108年7月20日前後，將上開假決議以及於同年7月29
    日再行召集股東會通知各股東。被上訴人於108年7月25日寄
    發台南○○郵局第000號存證信函予上訴人，表示其於108年7
    月29日另有他事，不克參加，且解任經理人之假決議屬決議
    內容違法而無效。
  ㈧上訴人於108年7月29日再次召開股東會，出席股東為郭泰明
    （並受郭怡芳委託）、郭信甫，出席股東股數合計7500股，
    為已發行股份總數的2分之1，經出席股東全體同意解任經理
    人之假決議。
  ㈨上訴人於108年8月7日在佈告欄張貼公告，內容：「本公司已
    於民國108年7月29日解任前總經理郭泰志於本公司之經理人
    職位與職務。自本公告公布之日即刻起，非經本公司同意，
    一概禁止郭泰志（包括其個人或以本公司名義所為之委託、
    授權或聘僱之人）在非營業時間進出本公司（職務交接之時
    間，本公司將再另行通知）；且有關於郭泰志（包括其個人
    或以本公司名義所為之委託、授權或聘僱之人）代表本公司
    所為之一切行為，均與本公司無關，對本公司不生任何效力
    ，特此公告」。
  ㈩被上訴人、劉素芬於108年9月6日寄發台南○○郵局第000號存
    證信函予郭泰明(上訴人法定代理人)，請其就改選董事及監
    察人、未經董事會決議解任總經理是否適法之議案，於15日
    內召集董事會，郭泰明於108年9月9日收受該函。
  上訴人於108年9月20日召開董事會，全體董事均有出席，該
    次會議未作成決議。
四、兩造爭執事項:
  ㈠上訴人於108年6月30日及108年7月29日召開股東常會作成假
    決議解任被上訴人總經理之職務，是否合法？
  ㈡被上訴人請求確認與上訴人間總經理之委任關係存在，有無
    理由？
五、得心證理由
  ㈠上訴人於108年6月30日及108年7月29日召開股東常會作成假
    決議解任被上訴人總經理之職務，是否合法？
　⒈按公司得依章程規定置經理人，其委任、解任及報酬，依下
    列規定定之。但公司章程有較高規定者，從其規定：三、股
    份有限公司應由董事會以董事過半數之出席，及出席董事過
    半數同意之決議行之；公司業務之執行，除本法或章程規定
    應由股東會決議之事項外，均應由董事會決議行之，公司法
    第29條第1項第3款、第202條定有明文。經查:
　⑴90年11月12日修正公司法第202條時，將原條文「除本法或章
    程規定，應由股東會決議之事項外，均『得』由董事會決議行
    之。」之「得」字修正為「應」字，其立法理由為「明確劃
    分股東會及董事會之職權」，故90年修正公司法第202條之
    規範目的，不僅在於縮小股東會之權限範圍，亦為董事會權
    限之概括規定，以強化董事會之經營權限，期能賦予董事會
    較寬廣之決策空間，以符合公司法理論之發展、使董事會任
    經營責任之公司法趨勢。因此，公司業務之執行，除公司法
    或章程規定應由股東會決議之事項外，均應由董事會決議行
    之，以此劃分股東會及董事會之職權，以免混淆。申言之，
    除公司法或章程規定已明文列舉由股東會決議之事項外，其
    他未列舉之事項，即應屬董事會之職權。故公司法第202條
    ，是對於舊法股東會為最高意思機關之修正，修正後股東會
    已非萬能，在我國法上已甚清楚，股東會將只能在法律或章
    程授權之範圍內為有效、有拘束力之決議。
　⑵公司法所稱之主管機關即經濟部93年8月10日經商字第093021
    33310號函釋認「解任經理人係「專屬」董事會決議事項」(
    見原審108年度訴字第1425號卷，下稱原審第1425號卷，第1
    9頁)。
  ⑶另「委任人依民法第549條第1項規定固得隨時終止委任契約
    ，惟股份有限公司經理人之解任，除公司章程有較高規定者
    外，應由董事會以董事過半數之出席，出席董事過半數同意
    之決議行之，公司法第29條第1項第3款規定甚明。倘未依此
    規定為之，要不生解任之效力，尚無事後追認之問題」，亦
    有最高法院103年度台上字第779號判決意旨可資參照。
　⑷綜合上述，本件無論公司法修法沿革、主管機關函釋、抑或
    司法實務見解，均採「解任經理人專屬董事會決議事項」，
    已甚明確。
  ⒉上訴人公司章程第24條規定：「本公司得設經理人，其委任
    、解任及報酬，依照公司法第29條規定辦理。」（見原審第
    1425號卷第239頁），足見上訴人對於經理人職權之委任、
    解任及報酬，並無不同於公司法之規定或採較高規定，依上
    說明，自應依公司法第29條第1項第3款規定，由董事會以董
    事過半數之出席，及出席董事過半數同意之決議行之。查上
    訴人解任被上訴人之總經理職務，未經董事會決議，而是於
    108年6月30日由股東會中以假決議方式解任，再於同年7月2
    9日再行召集股東會就假決議事項表決通過，並於同年8月7
    日起於公司警衛佈告欄張貼解職公告，此為兩造所不爭執（
    見不爭執事項㈥㈦㈧㈨）。依前開之說明，上訴人解任被上訴人
    之總經理職務，於法不合，自屬無效。
  ⒊上訴人固以:上訴人董事為郭泰明、郭泰志、劉素芬三人，其
    中郭泰明為郭泰志二親等内血親，劉素芬則為郭泰志之配偶
    ，依公司法第206條第3項之規定，郭泰明及劉素芬應「視為
    有利害關係」，渠等3名董事均應迴避，上訴人無從以董事
    會決議解任被上訴人，自應以股東會決議解任之云云。惟按
    「董事會不為或不能行使職權，致公司有受損害之虞時，法
    院因利害關係人或檢察官之聲請，得選任一人以上之臨時管
    理人，代行董事長及董事會之職權。但不得為不利於公司之
    行為。」，公司法第208條之1第1項定有明文。本件若如上
    訴人所述，關於被上訴人之解任案，上訴人董事郭泰明、郭
    泰志、劉素芬三人因有利害關係不能行使職權，致公司有受
    損害之虞時，上訴人亦應依上開公司法第208條之1第1項之
    規定，選任臨時管理人，代行董事長及董事會之職權，上訴
    人不為此途，逕由股東會以假決議為之，於法自有未合。
  ⒋上訴人再抗辯以:上訴人經由股東會決議解任被上訴人總經理
    職務，若被上訴人不服，自得依公司法第189條之規定，訴
    請撤銷該次股東會決議之訴，被上訴人並未為之，故該次股
    東會之決議業已確定，被上訴人不能訴請確認總經理之委任
    關係存在云云。然查:被上訴人總經理之解任案，應以董事
    會決議為之，不得以股東會假決議方式為之，上訴人以股東
    會假決議解任被上訴人之總經理職務，為屬無效，已如上⒉
    所述，縱令上開股東會未經被上訴人依公司法第189條之規
    定訴請撤銷，此項解任被上訴人總經理之解任案，仍不能因
    此認為有效。上訴人抗辯:解任被上訴人總經理職務之股東
    會決議，未經撤銷，被上訴人不能訴請確認總經理之委任關
    係存在云云，並無可採。
  ⒌上訴人又辯以:本院94年度上字第12號判決以「董事會對公司
    業務執行固有決定權，然仍應依照法令、章程及股東會之決
    議。解任經理人雖章程依公司法第29條規定，應由董事會行
    之，惟股東會係公司最高意思機關，而公司與經理人間係委
    任關係，隨時得終止，是股東會自得決議解任經理人之職務
    ，董事會亦必須依股東會之決議執行，…」等語，應爰引作
    為本件有利伊之認定，然本院上開判決與本件案情不同，又
    非上級法院之見解，本不當然得於本件適用。上訴人自不能
    以本院上開判決之見解，為有利己之主張。
  ㈡被上訴人請求確認與上訴人間之總經理之委任關係存在，有
    無理由？
　　上訴人未以董事過半數之出席，及出席董事過半數同意決議
    行之，即不生解任被上訴人總經理職務之效力，已如前㈠所
    述，從而，被上訴人依公司法第29條第1項第3款、第202條
    之規定，請求確認兩造間總經理委任關係存在，為有理由，
    應予准許。
六、綜上所述，被上訴人依公司法第29條第1項第3款、第202條
    之規定，請求確認兩造間總經理委任關係存在，洵屬正當，
    應予准許。從而原審所為上訴人敗訴之判決，並無不合。上
    訴意旨指摘原判決不當，求予廢棄改判，為無理由，應駁回
    其上訴。
七、本件事證已臻明確，兩造其餘之攻擊或防禦方法及所用之證
    據，認為均不足以影響本判決之結果，爰不逐一論列，附此
    敘明。
八、據上論結，本件上訴為無理由，依民事訴訟法第449條第1項
    、第78條，判決如主文。
中　　華　　民　　國　　111 　年　　6 　　月　　23　　日
                  民事第三庭    審判長法  官  吳森豐

                                      法  官  郭貞秀

                                      法  官  孫玉文
上為正本係照原本作成。
上訴人如不服本判決，應於收受送達後20日內向本院提出上訴書
狀，其未表明上訴理由者，應於提出上訴後20日內向本院補提出
理由書狀（均須按他造當事人之人數附繕本）上訴時應提出委任
律師或具有律師資格之人之委任狀；委任有律師資格者，另應附
具律師資格證書及釋明委任人與受任人有民事訴訟法第466條之1
第1項但書或第2項（詳附註）所定關係之釋明文書影本。如委任
律師提起上訴者，應一併繳納上訴審裁判費。　　　　　　　　
被上訴人不得上訴。
中　　華　　民　　國　　111 　年　　6 　　月　　23　　日

                                      書記官  鄭鈺瓊
【附註】
民事訴訟法第466條之1：
⑴對於第二審判決上訴，上訴人應委任律師為訴訟代理人。但上
  訴人或其法定代理人具有律師資格者，不在此限。
⑵上訴人之配偶、三親等內之血親、二親等內之姻親，或上訴人
  為法人、中央或地方機關時，其所屬專任人員具有律師資格並
  經法院認為適當者，亦得為第三審訴訟代理人。
民事訴訟法第466條之2第1項：
上訴人無資力委任訴訟代理人者，得依訴訟救助之規定，聲請第
三審法院為之選任律師為其訴訟代理人。